---
title: "Tutorial de exercício: visualização de dados"
output: 
  learnr::tutorial:
    progressive: true
    allow_skip: true
runtime: shiny_prerendered
---

```{r setup, include=FALSE}
library(learnr)
knitr::opts_chunk$set(echo = FALSE)
gradethis::gradethis_setup()
```

## Revisão de conceitos

### Tipos de variáveis, confiabilidade e validade

Você será apresentado(a) a um conjunto de questões de múltipla escolha com resposta imediata. Isso possibilitará testar alguns conhecimentos e, principalmente, **revisar** conceitos.

```{r quiz}
quiz(caption = "Quiz de revisão de conceitos",
  question("Qual dos conceitos estatísticos a seguir é um bom exemplo de indicador de confiabilidade?", submit_button = "Submeter resposta", loading = "Fazendo um café...", allow_retry = T, correct = "correta!", incorrect = "incorreta...", try_again_button = "Tente de novo",
           
    answer("viés", message = "viés é sinônimo de erro sistemático e não afeta a confiabilidade (que é sinonimo de consistencia da medida), tampouco é indicador de confiabilidade. Uma medida pode ser altamente confiável e pouco válida como o lado sorteado em moedas viciadas. Mas lembre: Se uma medida não é confiável, ela não é válida (pense numa balança que só marca pesos muito errados, mesmo que aleatoriamente)"),
    answer("erro-amostral", correct = TRUE),
    answer("média"),
    answer("mediana")
  ),
  
  question("Qual dos conceitos estatísticos a seguir afeta a validade?", submit_button = "Submeter resposta", loading = "Fazendo um café...", allow_retry = T, correct = "correta!", incorrect = "incorreta...", try_again_button = "Tente de novo",
           
    answer("viés", correct = TRUE),
    answer("erro-amostral"),
    answer("média"),
    answer("mediana")
  ),
  
  question("Em termos de modelo de análise, qual é a variável que impacta e qual é a variável impactada, respectivamente?", submit_button = "Submeter resposta", loading = "Fazendo um café...", allow_retry = T, correct = "correta!", incorrect = "incorreta...", try_again_button = "Tente de novo",
           
    answer("variável independente e variável dependente", correct = TRUE),
    answer("variável dependente e variável independente"),
    answer("variável contínua e variável dependente", message = "Cuidado para não confundir diferentes tipos de classificação das variáveis, se tiver dúvida, veja [aqui](https://www.canva.com/design/DAFMfRo_8qo/bhWqcrlULWHQXhvZRwxCHQ/view?utm_content=DAFMfRo_8qo&utm_campaign=designshare&utm_medium=link&utm_source=publishsharelink#7)"),
    answer("variável dependente e variável categórica nominal", message = "Cuidado para não confundir diferentes tipos de classificação das variáveis, se tiver dúvida, veja [aqui](https://www.canva.com/design/DAFMfRo_8qo/bhWqcrlULWHQXhvZRwxCHQ/view?utm_content=DAFMfRo_8qo&utm_campaign=designshare&utm_medium=link&utm_source=publishsharelink#7)")
  )
  
)
```

## Treinamento de código e de análise em código 

### Abraçando o banco de dados

Agora nós vamos exercitar a programação. :)

No exercício a seguir vamos usar o banco de dados do `R` chamado `cars`, que mostra a correlação entre velocidade e distância percorrida por carros. A primeira coisa é conhecer o banco de dados, certo? Vamos lá.

Carregue o banco de dados `tidyverse` e olhe as 6 primeiras linhas da base `cars`.

Lembre que você pode ir rodando o código aqui, você é livre. Mas quando achar que é o bloco de linhas final, clique em `solution`.

*Dica: Não esqueça do `%>%` e a função para ver as primeiras linhas de uma base é a `head()`. Você pode definir quantas linhas quer ver com o argumento `n` dessa função.*

```{r banco, exercise=TRUE}

```

```{r banco-solution}

library(tidyverse)

cars %>% head(n = 6)


```

O resultado precisa ser algo assim, exatamente como o output que você vê depois.

```{r banco_resultado, warning=FALSE, message=FALSE, echo=TRUE}

library(tidyverse)

cars %>% head(n = 6)


```

Ok, agora vamos fazer algo mais interessante: renomear essas variáveis porque a gente usa inglês por obrigação, né? Não sou obrigado =/

Então vamos lá! Lembrem que uma boa prática não é renomear e sim criar uma variável nova com o nome novo, porque qualquer problema que você tiver, você tem a variável original, intocável. Mas, se realmente não for um problema pra sua situação (como não seria para agora), a função para renomear é a `rename()`, do `tidyverse`. Aqui vamos usar a `mutate()`. Ela resolve vários outros problemas nossos. Eu começo e você termina, tá bom? Só preencher com o que falta no codigo e rodar.

```{r banco_nomes, exercise=TRUE, exercise.blanks = "___+", warning=FALSE, error=FALSE, message=FALSE}

library(tidyverse)

cars <- cars %>% mutate(velocidade = ___,
                        distancia = ___)

cars


```

```{r banco_nomes-solution}

library(tidyverse)

cars <- cars %>% mutate(velocidade = speed,
                distancia = dist)

cars
```

Qual a média de distância dos carros do banco? E o desvio-padrão?

```{r media_distancia, echo=TRUE, warning=FALSE, message=FALSE}

mean(cars$dist)
sd(cars$dist)

```

Qual a média de velocidade dos carros do banco? E o desvio-padrão?

```{r media_velocidade, echo=TRUE, warning=FALSE, message=FALSE}

mean(cars$speed)
sd(cars$speed)

```

Sabe porque foi possível realizar uma **medida de tendência central** (média) e outra de **dispersão** (desvio-padrão) para ambas as variáveis? Porque elas são numéricas. No caso, são duas *numéricas contínuas*. O que significa que...

```{r quiz2}

quiz(caption = " ",
  question("quais são as melhores formas gráficas de descrevê-las?", submit_button = "Submeter resposta", loading = "Fazendo um café...", allow_retry = T, correct = "correta!", incorrect = "incorreta... QUALQUER DÚVIDA SOBRE ISSO (que é um tema importante), veja [aqui](https://www.canva.com/design/DAFMfRo_8qo/bhWqcrlULWHQXhvZRwxCHQ/view?utm_content=DAFMfRo_8qo&utm_campaign=designshare&utm_medium=link&utm_source=publishsharelink#12)", try_again_button = "Tente de novo",
           
    answer("gráfico de barras", message = "essa é a melhor forma de descrever variáveis categóricas ou numéricas discretas"),
    answer("gráfico de colunas", message = "o gráfico de colunas é a mesma coisa que gráfico de barras, só que, em R, possui diferenças, porém ambos para variáveis categóricas"),
    answer("histogramas, gráficos de densidade e box-plots", correct = TRUE),
    answer("gráficos de pizza", message = "além de serem para variáveis categóricas, jamais devem ser utilizados, informam pouquíssimo o leitor")
  ))

```

### "Gráficos, eu quero gráficos!"

Agora você vai criar um box-plot da velocidade e da distância para verificar como se dispersam os dados, visualmente. Compare com os valores dos desvios-padrão e tente interpretar. Vou fazer o da velocidade e você faz o da distância, ok?


```{r grafico1, exercise=TRUE}

library(tidyverse)

cars %>% ggplot(aes(x = speed)) + geom_boxplot()

```


Usando o anterior como modelo, faça o gráfico box-plot para a distância dos carros.

```{r grafico2, exercise=TRUE}




```

Os gráficos então meio "nhee", concorda? Vamos dar vida a esse negócio. Como conversamos, o `ggplot` funciona em camadas, então temos a base para o box-plot pronta. Agora é "só" estilizar.
Sempre fazemos isso com o `+` e **não** com o `%>%`. Esse último é só para conecar a base de dados com o início das camadas do ggplot. A partir do momento que você viu o primeiro `ggplot`, é só `+`. 

Vamos colocar uma cor nessas caixas (boxes). Mas vamos fazer isso de uma forma diferente, agora.

Você vai escrever o que falta na linha de código a seguir, atribuindo o argumento de cor dentro da função `geom_boxplot()`. Como deve entrar esse argumento? Que cores pode entrar? Bem, isso você vai precisar pesquisar =). Aqui você só precisa acertar a colocação do argumento e inserir uma cor de exemplo e vamos trabalhar com o azul, tá bem? É 'blue'. Ao terminar, só clicar no botão "Submit Answer".
Pode clicar em `Solution` e confirmar a resposta. 

```{r grafico3, message=FALSE, warning=FALSE, exercise=TRUE, eval=FALSE}

sintaxe <- "cars %>% ggplot(aes(x = speed)) + geom_boxplot()"

print(sintaxe)

```

```{r grafico3-check}
grade_result(pass_if(
  ~ identical(
    .result,
    "cars %>% ggplot(aes(x = speed)) + geom_boxplot(fill = 'blue')"
  )
))
```

```{r grafico3-solution}


sintaxe <- "cars %>% ggplot(aes(x = speed)) + geom_boxplot(fill = 'blue')"

print(sintaxe)


```


Agora você pode copiar e colar seu código, depois de correto, e colar a seguir pra ver o boxplot azul. Vá mudando as cores e vendo as mudanças =). Ah, o `ggplot` aceita cores por meio de [códigos hexadecimais](https://htmlcolorcodes.com/) também.

```{r grafico4, message=FALSE, warning=FALSE, exercise=TRUE, eval=FALSE}


```

Ótimo, vamos criar um gráfico de densidade agora. Perceba que o box-plot te mostra a variação dos dados, onde estão os máximos, os mínimos e mais ou menos o quão deslocados para os máximos, para os mínimos e para a mediana estão os dados. Mas não te ajuda a saber o QUANTO isso está acontecendo. Para isso existe o gráfico de densidade de probabilidade, que é basicamente um histograma sem barras, com uma curva. O gráfico de densidade te permite saber como seus dados variam (assim como o box-plot) e também QUAL é a probabilidade de encontrar pessoas em determina faixa de valores contínuos. Por isso ele é recomendado para variáveis contínuas. É dele que vem a famosa **distribuição normal**, que é uma curva em forma de sino. Ela é um gráfico de densidade de probabilidade, com funções matemáticas conhecidas e muito útil para amostragem porque as médias de muitas amostras aleatórias repetidas formam uma distribuição normal, o que nos permite calcular intervalos de confiança, margens de erro, etc etc. Distribuição normal de quê? De probabilidades. Só isso? Só isso. 

Vamos fazer um para a velocidade dos carros aqui? 

Vou começar adicionando a camada principal e você coloca a camada geom_density()


```{r grafico5, exercise=TRUE, exercise.blanks = "___+", warning=FALSE, error=FALSE, message=FALSE}

library(tidyverse)

cars %>% ggplot(aes(x = speed)) ____




```

```{r grafico5-solution}

library(tidyverse)

cars %>% ggplot(aes(x = speed)) + geom_density()




```


Você pode mergulhar na estilização, quer ver? Adicione um preenchimento nisso aí (pode ir trocando de cores):


```{r grafico6, exercise=TRUE, warning=FALSE, error=FALSE, message=FALSE}

library(tidyverse)

cars %>% ggplot(aes(x = speed)) + geom_density(fill = "darkblue")




```

Altere a transparência com `alpha`


```{r grafico7, exercise=TRUE, warning=FALSE, error=FALSE, message=FALSE}

library(tidyverse)

cars %>% ggplot(aes(x = speed)) + geom_density(fill = "darkblue", alpha = 0.5)




```

Altere o eixo X com `xlab()` e o eixo Y com `ylab()`


```{r grafico8, exercise=TRUE, warning=FALSE, error=FALSE, message=FALSE}

library(tidyverse)

cars %>% ggplot(aes(x = speed)) + geom_density(fill = "darkblue", alpha = 0.5) + xlab("velocidade") + ylab("Densidade de probabilidade")




```

Coloque títulos e assinaturas ao gráfico com `labs()`


```{r grafico9, exercise=TRUE, warning=FALSE, error=FALSE, message=FALSE}

library(tidyverse)

cars %>% ggplot(aes(x = speed)) + geom_density(fill = "darkblue", alpha = 0.5) + xlab("velocidade") + ylab("Densidade de probabilidade") + labs(title = "Distribuição de probabilidade da velocidade dos carros do banco cars do R", subtitle = "Aqui fica o subtítulo", caption = "Aqui você pode colocar sua assinatura, autoria ou o que mais quiser :D")




```

E tema? Tem tema?? OHHH SE TEM! O `ggplot` possui uma penca de temas, só puxar o `ggplot2::theme` que o resto aparece. Tem ainda o pacote `ggthemes`, com vários lindos temas. Ainda tem o `bbplot`, pra estilizar seus gráficos que nem os da BBC. CHIQUE! Eu gosto desse aqui: 


```{r grafico10, exercise=TRUE, warning=FALSE, error=FALSE, message=FALSE}

library(tidyverse)
library(ggthemes)

cars %>% ggplot(aes(x = speed)) + geom_density(fill = "darkblue", alpha = 0.5) + xlab("velocidade") + ylab("Densidade de probabilidade") + labs(title = "Distribuição de probabilidade da velocidade 
dos carros do banco cars do R", subtitle = "Aqui fica o subtítulo", caption = "Aqui você pode colocar sua assinatura, autoria ou o que mais quiser :D") + theme_base(base_size = 11)




```


E se eu te disser que dá pra juntar box-plot e gráfico de densidade em uma coisa só? Te apresento agora o `raincloundplot`, um dos gráficos mais bonitos que eu já vi na vida e super moderno. Ele te permite ver, com detalhes, a distribuição de uma variável numérica, ainda mais se ela é contínua. Sabe porque é `raindcloud`? Porque ele lembra uma nuvem pingando chuva, quer ver? hehe

Primeiro você precisa do pacote `ggdist`. O resto você já tem. 

```{r grafico11, exercise=TRUE, warning=FALSE, error=FALSE, message=FALSE}

library(tidyverse)
library(ggdist)
library(ggthemes)

cars %>% ggplot(aes(x = speed)) + 
 stat_halfeye(
    adjust = 0.5,
    justification = -0.2,
    .width = 0,
    point_colour = NA,
    fill = "black",
    alpha = 0.8
  ) +
  geom_boxplot(
    width = 0.12,
    outlier.color = NA,
    alpha = 0.5,
    fill = "gray"
  ) +
  stat_dots(
    side = "left",
    justification = 1.1,
    binwidth = 0.3,
    col = "darkblue") +
   xlab("velocidade") + ylab("Densidade de probabilidade") + labs(title = "Distribuição de probabilidade da velocidade dos carros 
do banco cars do R", subtitle = "Aqui fica o subtítulo", caption = "Aqui você pode colocar sua assinatura, autoria ou o que mais quiser :D") + theme_base(base_size = 11)  




```


Pra terminar, vamos fazer um gráfico de dispersão que correlacione velocidade e distância dos carros?
Você vai fazer tudo, agora. Chamar o banco de dados, acrescentar as camadas do `ggplot`. Se é gráfico de dispersão, precisa ter X (velocidade) e Y (distância). Isso você já vai definir na parte estética do gráfico `aes(x = ..., y = ...)`. Se é dispersão, tem que ter pontos... então... camada de pontos: `geom_point()`. Pronto, já falei demais! 

Se tiver dúvida, use o botão `hint`, do lado de uma lampadazinha, Preparei mais dicas pra você.

A solução está na próxima página, já estilizadinha e até interativa, com cálculo da `correlação de Pearson`pra você.

```{r grafico12, exercise=TRUE, warning=FALSE, error=FALSE, message=FALSE}



```


```{r grafico12-hint}

library(tidyverse)
library(ggthemes)

cars %>% ggplot(aes(x = speed, y= dist)) + ... # Agora é contigo
 

```


### Solução do último exercício

Aqui você pode ver o gráfico com a correlação de Pearson, útil para verificar o grau de associação LINEAR entre duas variáveis numéricas contínuas.  Repara que eu primeiro criei um objeto calculando a correlação de Pearson, com a função `cor()`. Depois, como o objeto produz um número (classe `numeric`), eu só inseri no gráfico como anotação, com a camada `annotate()`. `geom = "label"`, dentro de `annotate` diz assim: "ó, aqui vai entrar um rótulo, alguma coisa escrita, que vai estar no argumento de rótulo, que é o label". Daí no `label`, só acrescentar o que você quiser anotar. No caso, inseri uma concatenação entre o objeto `pearson` e um texto, com a função `paste()`. Arredondei o coeficiente nos 3 decimais com `round()`.  

```{r grafico13, exercise=TRUE, warning=FALSE, error=FALSE, message=FALSE}

library(tidyverse)
library(ggthemes)

pearson <- cor(cars$speed, cars$dist)

grafico <- cars %>% ggplot(aes(x = speed, y= dist)) + geom_point(col = "red") + geom_smooth(fill = "blue", method = "lm") +
  annotate(geom = "label", label = paste("Correlação de Pearson =", round(pearson, 3)), x = 20, y = 100) +
  xlab("velocidade") + ylab("distância") + theme_base(base_size = 11)

grafico
 

```

Aqui você o mesmo gráfico de forma INTERATIVA, com o pacote `plotly`. Só passar o objeto do gráfico dentro da função `ggplotly`, do pacote mencionado. Se der algum bug nesta parte, copie e cole o codigo no R, com os pacotes instalados, que deve funcionar.    

```{r grafico14, exercise=TRUE, warning=FALSE, error=FALSE, message=FALSE}

library(tidyverse)
library(plotly)


grafico <- cars %>% ggplot(aes(x = speed, y= dist)) + geom_point(col = "red") + geom_smooth(fill = "blue", method = "lm") + xlab("velocidade") + ylab("distância")

ggplotly(grafico)
 

```


PRONTINHO! Você terminou este tutorial! Continue exercitando! 
